【裁判字號】    95,上訴,374
【裁判日期】    950606
【裁判案由】    偽證
【裁判全文】
臺灣高等法院高雄分院刑事判決         95年度上訴字第374號
上  訴  人
即  被  告  乙○○
上列上訴人因偽證案件，不服臺灣屏東地方法院94年度訴字第87
0 號中華民國95年1 月17日第一審判決（起訴案號：臺灣屏東地
方法院檢察署94年度偵字第3487號），提起上訴，本院判決如下
：
    主  文
上訴駁回。
    事  實
一、緣顏文安（由臺灣屏東地方法院另案審理中）為製造第二級
    毒品甲基安非他命牟利，乃命不知情之乙○○於民國94年1
    月1 日，以其名義向不知情之洪萬來承租位於屏東縣枋寮鄉
    ○○村○○路25、27、29號（原門牌號碼為屏東縣枋寮鄉○
    ○村○○路148 －31、148 －33、148 －35號）之房屋，以
    供製造第二級毒品甲基安非他命場地之用。後顏文安與黃荻
    洪、黃建智（上2 人均由臺灣屏東地方法院另案審理中）於
    94年3 月中下旬某日起，與受其等僱用之洪文義、張智勇（
    上2 人均由臺灣屏東地方法院另案審理中）、姓名年籍不詳
    綽號「阿扁」之成年男子等人，共同基於製造第二級毒品甲
    基安非他命之犯意聯絡，在上開處所使用先驅原料麻黃素，
    製造第二級毒品甲基安非他命。嗣於94年3 月25日13時許，
    為法務部調查局台南縣調查站人員在上開處所當場查獲黃荻
    洪、洪文義、張智勇等人，並扣得第二級毒品甲基安非他命
    結晶成品及液態半成品、製造工具、氯假麻黃素等物，並報
    告臺灣屏東地方法院檢察署檢察官偵查。詎乙○○於94 年5
    月17日10時許，在臺灣屏東地方法院檢察署接受檢察官偵訊
    時（該署94年度偵字第1551號黃荻洪、洪文義、張智勇等人
    違反毒品危害防制條例案件），經檢察官告以得拒絕證言，
    惟其並未拒絕證言，檢察官復諭知具結之義務及偽證之處罰
    規定，及命朗讀結文，顏文安並已供前具結，惟就檢察官所
    訊問：「是不是顏文安叫你去查獲地點（屏東縣枋寮鄉○○
    村○○路25號）訂租賃契約？）」之與顏文安是否參與製造
    甲基安非他命而於案情有重要關係之事項，證稱：「我自己
    去租的，不是顏文安叫我去的，這案子與顏文安沒有關係。
    是我自己要做生意用的，我一時貪心想賺錢，而轉租給給『
    阿扁』」等語，圖使顏文安脫免刑事責任。
二、案經臺灣屏東地方法院檢察署檢察官自動簽分偵辦。
    理  由
一、訊據上訴人即被告乙○○固坦承向洪萬來承租上開房屋之事
    實不諱，惟否認有偽證之犯行，辯稱：我作證時都實話實講
    ，承租上開房屋本來要經營小吃部生意，後因貪圖較高租金
    而轉租予綽號「阿扁」之「張家成」云云。經查：
  (一)關於證據能力之認定：
  1.證人甲○○、洪萬來於調查中所為之審判外陳述，其中證人
    甲○○，業經本院依法傳拘無著，有傳票及拘票可參（見本
    院卷第32頁、第34頁、第39至48頁）；證人洪萬來部分，則
    經檢察官、被告同意得作為證據，本院審酌其等在調查中所
    為陳述，均無受不當取供情形存在，且證人甲○○之陳述復
    為證明被告犯罪存否所必要，依刑事訴訟法第159 條之3 第
    3 款及第159 條之5 第1 項規定，均得為證據。又證人甲○
    ○於偵查中在檢察官前所為陳述，已經依法具結，並無顯不
    可信之情況，復經本院依法傳拘無著，被告已事實上無從對
    其行使對質詰問權，故證人甲○○於偵查中所為之陳述，依
    刑事訴訟法第159 條之1 第2 項之規定，亦得為證據。
  2.又測謊鑑定究竟有無證據能力，刑事訴訟法並無明文規定，
    惟實務上，送鑑單位依刑事訴訟法第208 條第1 項規定，囑
    託法務部調查局或內政部警政署刑事警察局為測謊檢查，受
    囑託機關就檢查結果，以該機關名義函覆原囑託之送鑑單位
    ，該測謊檢查結果之書面報告，即係受囑託機關之鑑定報告
    ，該機關之鑑定報告，形式上若符合測謊基本程式要件，包
    括：(一)經受測人同意配合，並已告知得拒絕受測，以減輕受
    測者不必要之壓力；(二)測謊員須經良好之專業訓練與相當之
    經驗；(三)測謊儀器品質良好且運作正常；(四)受測人身心及意
    識狀態正常；(五)測謊環境良好，無不當之外力干擾等要件，
    即賦予證據能力，最高法院著有92年台上字第3822號判決意
    旨可資參照。查本件臺灣屏東地方法院檢察署檢察官經被告
    乙○○之同意後，囑託法務部調查局第六處南部通訊中心對
    其進行測謊鑑定，被告於94年8 月4 日自願接受測謊，無強
    迫情事，測謊人員業已告知其得拒絕受測之權利，同時亦就
    測謊問卷內容及儀器明確說明，被告願就測謊人員之問題予
    以回答，又鑑定人安治國自90年4 月9 日起至90年7 月6 日
    止，在法務部調查局修畢測謊技術課程，使用之測謊儀器係
    美國拉法葉儀器公司（Lafayette Instrument Co.）製造，
    型號761-98GA，測前均檢查紀錄功能，無故障因素方進行測
    試，被告受測時身心狀況正常，測謊環境具備影音監視功能
    、空調、隔音，無外界干擾因素等情，有法務部調查局94年
    8 月9 日調科南字第09400360130 號測謊報告書1 份附卷可
    稽（見94年度偵字第3487號卷第10頁至第18頁），本院審核
    認該測謊鑑定過程、被告事前同意，測謊儀器妥適，且鑑定
    人有良好之專業訓練與相當之經驗，形式上已符合上開測謊
    基本程式要件，是該測謊報告書自得為證據。
  (二)被告於94年5 月17日10時許，在臺灣屏東地方法院檢察署接
    受檢察官訊問時，檢察官已告以其得拒絕證言，其並未拒絕
    證言，檢察官復諭知具結之義務及偽證之處罰，並命朗讀結
    文，惟被告於供前具結後，就檢察官所訊問：「是不是顏文
    安叫你去查獲地點即屏東縣枋寮鄉○○村○○路25號訂租賃
    契約？」之與顏文安是否參與製造甲基安非他命而於案情有
    重要關係之事項，證稱：「我自己去的，不是顏文安叫我去
    的，這案子與顏文安沒有關係。是我自己要做生意用的。我
    一時貪心想賺錢，而轉租給『阿扁』」等語，為被告所承認
    ，並有訊問筆錄及證人結文等可參（見偵1551號卷第160 頁
    、第162 頁）。
  (三)證人洪萬來雖在調查中及原審證稱：上開房屋係我所有，但
    登記在我同居人謝文玉名下；被告是於94年元旦前數天，與
    甲○○一起來租屋，租期是從於94年1 月1 日起至95年1 月
    1 日止等語，並有租賃契約書可參（見見偵1551號卷第26至
    30頁、一審卷第40至41頁），而未提及顏文安承租上開房屋
    之事。惟：
  1.證人甲○○在調查中證稱：我雖有於93年12月底，去向洪萬
    來詢問有無房屋可出租，但未與被告一同去向洪萬來承租房
    屋。上開房屋是我舅舅顏文安以乙○○之名義承租，並要我
    大哥黃建智進入製毒工廠內，協助製毒工作，整個製毒工廠
    是顏文安在幕後主導，我確實有陪同顏文安一同去洪萬來處
    討論承租大東海練歌場一事，當初顏文安要我隔天去跟洪萬
    來簽約，但因後來決定以我表弟乙○○的名義承租，所以我
    就不再介入租屋一事等語（見偵1551號卷第147 頁至第149
    頁）；其於偵查中亦結證稱：我在調查站筆錄實在等語；及
    乙○○確實沒有參與製造甲基安非他命，但顏文安叫他去屋
    主萬來伯家裡簽約租枋寮那邊的房子，顏文安本來要叫我去
    與萬來伯簽約，後來因為我還在假釋中，他就改叫乙○○去
    等語（見偵1551號卷第142 頁、第197 至198 頁），均已一
    再明確證述前開房房屋實係顏文安借用被告之名義承租。
  2.證人甲○○於調查及偵查中又證稱：94年3 月24日13時21分
    ，我所有之0000000000號手機來電者就是顏文安，他要我與
    我大哥黃建智聯絡，叫黃建智不要過去枋寮那邊，且那支手
    機也不要再用了，我當時即以0000000000手機打電話到我大
    哥黃建智的住所（00－0000000） ，將顏文安交代的事情轉
    告訴他，我於94年3 月24日13時38分打電話對黃建智所說「
    他只叫我聯絡你，叫你不要再進去了」；我又於94年3 月25
    日15時59分10秒，打電話對黃建智說「回鄉下也可以，因為
    全部出事了」，這也是顏文安打電話給我，要我照這個意思
    告訴我大哥黃建智等語（見偵1551號卷第142 至143 頁、第
    148 頁），並有通訊監察書及監聽譯文各2 份（見偵1515號
    卷第150 頁至第155 頁），而該監聽譯文確有如證人所述之
    通聯紀錄及對話。再參酌調查人員於94年3 月25日13時許，
    在上開房屋內確有查獲相關毒品（見偵1515號卷第1 頁），
    足認該地點確與顏文安有關，否則，其何以事前請證人甲○
    ○通知黃健智表示出事了，並要黃健智不要再入該地點?
  3.綜上可知證人甲○○有關上開房屋係顏文安借用被告之名義
    承租之陳述，應係真正。
  (四)被告乙○○調查時雖陳稱：我於93年12月22日，因簽賭六合
    彩贏取23萬餘元，因此計畫開設小吃部來營利，加上大約2
    、3 年前，洪萬來曾向我提過他在屏東縣枋寮鄉○○村○○
    路148 －31、－33、－35號之「大東海練歌場」已停止營業
    ，若有人有意願繼續營業可向他承租，於是在今年1 月1 日
    與洪萬來簽訂每月租金10,000元、租期1 年之書面契約，後
    來因為94年2 月農曆年前，我將去年12月間所贏得20餘萬輸
    光，沒有多餘閒錢來裝潢開設小吃部，所以「大東海練歌場
    」就暫時閒置不用，大約在今年2 月底，綽號「阿扁」之張
    家成向我詢問有無空屋出租供他作為堆放成衣之用，所以我
    就將「大東海練歌場」以每月新台幣（下同）20,000元、租
    期1 年之條件轉租給張家成並簽訂書面契約等語（見偵1515
    號卷第79至81頁），並提出房屋租賃契約書1 份為證（見偵
    1551號卷第87頁至第90頁）。惟：
  1.依該屋租賃契約書之記載，被告係以每月20,000元之租金將
    上開房屋轉租予「張家成」之人，而被告於檢察官訊問時，
    則陳稱以每月15,000元出租給「張家成」之人（見偵1551號
    卷第160 頁），其就租金之金額前後所述已見矛盾。被告又
    供承不知「張家成」之聯絡電話，亦不知其在何處（見本院
    卷第26頁），顯見其所述有關將房屋轉租於張家成部分是否
    真正即有可疑。
  2.證人洪萬來於於調查中陳稱：乙○○於94年1 月1 日起要承
    租該3 棟房子（即上開房屋）1 年的時間，並訂有房屋租賃
    契約，乙○○說承租上述3 棟房子係作為倉庫使用等語（見
    1551號卷第26至27頁）；於原審審理時結證稱：乙○○跟我
    租屋，他向我租屋時說要做倉庫，也有說要做其他用途，說
    了很多，大概是要做生意等語（見一審卷第40頁反面），足
    見被告所稱承租上開房屋係要作小吃部，與證人洪萬來所述
    不符。再者，證人洪萬來在原審又證稱：上開房屋所在地點
    算偏僻，它是在舊村落內，現場離1 個無人車站約100 公尺
    ，當地是鄉下並不繁榮，不算熱鬧的地方，我之前租給他人
    作為練歌場，裡面沒有餐廳，該屋改成餐廳至少要好幾十萬
    ，因為要做廚房，而且被拆除的部分也要作鐵窗，還有清除
    現場垃圾，整理場地也要花錢等語（見一審卷第40至第41頁
    ）。足徵被告如在要該店經營小吃部，尚須重新改建餐廳，
    其金額即須幾十萬；則被告對此豈有未事先評估之理；再者
    ，經營小吃店，如欲獲利，其首要者為「人氣」，即需在人
    口眾多之處，始有客源而從中獲取利潤之可能，被告既非愚
    笨之人，豈有在偏僻之處經營小吃店之理。
  3.被告於原審審理時供稱：94年1 月1 日簽完約後，我有去現
    場整理，半個月內就將現場整理乾淨，但是沒有開業，因為
    我的錢賭博輸光，因為我的姐夫「阿邦」住那邊，我不知道
    他的真實姓名，他是抓魚的，他有人脈，所以我評估在那邊
    作生意等語（見一審卷第44頁反面至第45頁正面）。則依被
    告所述，其將場地整理完畢至將所準備開業之金錢輸光間尚
    有1 個半月之久，而此期間其尚須負擔租金，倘若其真要開
    設小吃部，衡情其應會在最短時間內開幕以達營利之目的，
    豈有將場地整理完畢後即將該處閒置，而平白損失租金之理
    ？被告又自稱評估之依據係因其姊夫「阿邦」住枋寮鄉有人
    脈云云，惟其竟又稱僅知其姊夫之綽號為「阿邦」，無法陳
    述該人之真實姓名，則是否真有其人即有可疑，縱或真有其
    人亦可認被告與其並不熟識，故被告僅以此即率然決定承租
    3 間店面顯與常情不符。
  4.又被告經法務部調查局第六處南部通訊中心以控制問題法及
    混合問題法對其實施測謊鑑定，結果認「乙○○稱：製造毒
    品的處所非顏文安叫其去租的。上述問題經測試呈情緒波動
    之反應，研判有說謊。」有法務部調查局94年8 月9 日調科
    南字第09400360130 號測謊報告書1 份附卷可稽（見偵3487
    號卷第10頁至第18頁）。
  5.綜上所述，足證被告所稱其上開房屋係其自行承租，欲經營
    小吃店，其後因貪圖較高租金，始將房屋轉租給「阿扁」，
    並非事實，不足採信。
  (五)法務部調查局台南縣調查站人員，於94年3 月25日13時許，
    在上開處所當場查獲黃荻洪、洪文義、張智勇等人，並扣得
    第二級毒品甲基安非他命結晶成品及液態半成品、製造工具
    、氯假麻黃素等物，則有臺灣屏東地方法院檢察署93年度偵
    字第25408號起訴書可參（見偵1551號卷第53頁）。
  (六)按刑法上之偽證罪，不以結果之發生為要件，一有偽證行為
    ，無論當事人是否因而受有利或不利之判決，均不影響其犯
    罪之成立，而該罪所謂於案情有重要關係之事項，則指該事
    項之有無，足以影響於裁判之結果者而言，最高法院著有71
    年台上字第8127號判例可資參照，查法務部調查局台南縣調
    查站人員於94年3 月25日13時許，在上開房屋僅查獲黃荻洪
    、洪文義、張智勇等人，而依據黃荻洪、洪文義、張智勇等
    人之供述及證人甲○○之證述得知尚有其他共犯（顏文安、
    黃建智）在逃，檢察官乃傳喚上開房屋之所有人洪萬來、承
    租人被告乙○○欲釐清上開房屋之實際使用人為何人，以追
    查相關共犯等情，有臺灣屏東地方法院檢察署94年度偵字第
    1551號卷宗在卷足憑，故該黃荻洪、洪文義、張智勇等人違
    反毒品危害防制條例案件之案情有重要關係之事項非僅為黃
    建智等人是否有在屏東縣枋寮鄉○○村○○路25、27、29號
    處製造第二級毒品甲基安非他命，亦應包括顏文安、黃建智
    是否與黃荻洪、洪文義、張智勇等人間有共犯關係，是被告
    上述證言為顏文安是否有涉及製造第二級毒品甲基安非他命
    犯行之重要依據，自屬足以影響裁判結果之重要關係之事項
    無訛，則被告就此於案情有重關係之事項為不實之陳述，自
    應負偽證罪責。
  (七)綜上所述，被告所辯與事實不符而不可採信，本件事證明確
    ，被告犯行可以認定。至證人陳嘉忠雖證述曾載被告至枋寮
    、鳳山，但亦稱沒有看到被告與人簽約，且不清楚被告去作
    何事等語（見一審卷第42頁），自難以其證述採為對被告有
    利認定之依據。另證人洪萬來雖證稱甲○○曾與被告一同前
    去承租上開房屋，惟為證人甲○○所否認，已如前述，亦自
    難以證人洪萬來此部分證述採為對被告有利認定之依據，均
    併此敘明。
二、核被告乙○○所為，係犯刑法第168 條之偽證罪。原審因而
    適用刑法第168 條規定，爰審酌被告行為影響司法公正甚鉅
    ，犯罪後猶空言狡飾態度不佳，及其犯罪之動機、目的、手
    段等一切情狀，量處有期徒刑5 月，以資懲儆。並就後述三
    部分不另為無罪之諭知，經核其認事用法均無不當，量刑亦
    屬適當，被告上訴意旨否認犯罪，為無理由，應予駁回。
三、公訴意旨另認被告乙○○於94年4 月6 日10時許，經臺灣屏
    東地方法院檢察署檢察官訊問時，具結後證稱：我承租前開
    處所係我要做小吃店生意，我貪圖較高租金遂轉租予綽號「
    阿扁」不詳姓名之人等語，就案情有重要關係事項為虛偽之
    陳述，因認被告此部分亦涉有刑法第168 條之偽證罪嫌云云
    。惟查：
  (一)按刑事訴訟法第181 條規定：「證人恐因陳述致自己或與其
    有前條第一項關係之人（現為或曾為證人之配偶、直系血親
    、三親等內之旁系血親、二親等內之姻親、或家長、家屬者
    ，與證人定有婚約者，現為或曾為證人之法定代理人或現由
    或曾由證人為其法定代理人者）受刑事追訴或處罰者，得拒
    絕證言。」旨在免除證人陷於抉擇控訴自己或與其有一定身
    分關係之人、或陳述不實而受偽證之處罰、或不陳述而受罰
    鍰處罰，甚而主觀上認為違反具結文將受偽證處罰之困境，
    又證人此項拒絕證言權，與被告之緘默權，同屬不自證己罪
    之特權，為確保證人此項權利，同法第186 條第2 項規定，
    法官或檢察官有告知證人之義務；如法官或檢察官未踐行此
    項告知義務，而告以具結之義務及偽證之處罰並命朗讀結文
    後具結，將使證人陷於如前述之抉擇困境，無異剝奪證人此
    項拒絕證言權，強迫其作出讓自己入罪之陳述，違反不自證
    己罪之原則，自係侵犯證人此項權利，最高法院著有94年度
    台上字第51號判決意旨可資參照。再所謂具結，係指依法有
    具結義務之人，履行其具結之義務而言，若在法律上不得令
    其具結之人，而誤命其具結者，即不發生具結之效力，最高
    法院亦著有30年度非字第24號判例可資參照。
  (二)本件上開房屋係由被告乙○○以其名義向洪萬來承租，而法
    務部調查局台南縣調查站人員於94年3 月25日13時許，在該
    處查獲黃荻洪、洪文義、張智勇等人製造第二級毒品甲基安
    非他命，並扣得第二級毒品甲基安非他命結晶成品及液態半
    成品、製造工具、氯假麻黃素等物，已如上述；因被告係該
    房屋之承租人，若被告知情而承租上開房屋，則其與黃荻洪
    、洪文義、張智勇等人間應有共犯關係，自有受刑事追訴或
    處罰之可能，依刑事訴訟法第181 條規定，被告本得拒絕證
    言，且依同法第186 條第2 項亦明白規定，於其具結前應告
    以其得拒絕證言之程序。惟觀諸臺灣屏東地方法院檢察署94
    年度偵字第1551號卷宗94年4 月6 日之訊問筆錄（見該卷第
    92頁）僅記載「檢察官諭知證人具結之義務及偽證之處罰，
    並命證人朗讀結文後具結」字樣，並未見檢察官履行其告知
    證人即被告得拒絕證言之程序，是本件於該次偵訊程序中，
    檢察官並未依照刑事訴訟法第186 條第2 項規定履行告知被
    告得拒絕證言之義務，即命被告具結作證，顯然違反具結前
    之告知義務，參照上開說明，該具結應不發生效力，自不得
    採為認定被告犯偽證罪之判斷依據，從而即與偽證罪「供前
    或供後具結」之構成要件不相符合。
  (三)此外，復查無其他確切之積極證據足以證明被告乙○○涉有
    此部分檢察官所指之偽證犯行，故被告此部分被訴偽證罪，
    應屬犯罪不能證明，本應為無罪之諭知，惟檢察官認被告此
    部分之犯行與上開論罪科刑部分有接續犯之實質上一罪之關
    係，爰不另為無罪之諭知，併此敘明。
據上論結，應依刑事訴訟法第368條，判決如主文。
本案經檢察官陳建年到庭執行職務。
中    華    民    國    95    年    6     月    6     日
                  刑事第三庭    審判長法  官  周賢銳
                                      法  官  謝宏宗
                                      法  官  黃仁松
以上正本證明與原本無異。
如不服本判決應於收受本判決後10日內向本院提出上訴書狀，其
未敘述上訴理由者，並得於提起上訴後10日內向本院補提理由書
狀（均須按他造當事人之人數附繕本）「切勿逕送上級法院」。
                                      書記官  馬蕙梅
中    華    民    國    95    年    6     月    13    日
附錄本件判決論罪科刑法條：
刑法第168條
於執行審判職務之公署審判時或於檢察官偵查時，證人、鑑定人
、通譯於案情有重要關係之事項，供前或供後具結，而為虛偽陳
述者，處7年以下有期徒刑。


司法院資訊處製作；財團法人民間司法改革基金會備份。
